---
title: "tarea2_aguilar"
author: "MariaAguilar"
date: "2025-03-18"
output: html_document
---

```{r setup, include=FALSE}
library(gapminder)
library(dplyr)
data<-gapminder 
colnames(data)
levels(data$continent)

latam_df <- data[data$continent == "Americas",]
unique(latam_df$country)


latam_countries <- c("Argentina", "Chile", "Peru", "Colombia", "Bolivia", "Ecuador", "Brazil", "Mexico", "Uruguay")
latam_df <- data[data$country %in% latam_countries, ]

table(latam_df$year)

```


## Graph

```{r cars}

library(ggplot2)
library(ggthemes)

ggplot(latam_df, aes(x = year, y = lifeExp, color = country, group = country)) +
  geom_line(linewidth = 1) + 
  geom_point(size = 2) + 
  labs(title = "Evolución de la esperanza de vida en América Latina",
       x = "Año",
       y = "Esperanza de Vida",
       color = "País") +
  theme_minimal()

```

## 



```{r, echo=FALSE}

# Crear el gráfico con personalización para cada país
ggplot(latam_df, aes(x = year, y = lifeExp, group = country)) +
  geom_line(aes(linetype = country, color = country), size = 1) + 
  geom_point(aes(shape = country, color = country), size = 2) + 
  labs(title = "Evolución de la Esperanza de Vida en los países Andinos",
       x = "Año",
       y = "Esperanza de Vida",
       color = "País",
       linetype = "País",
       shape = "País") +
  scale_color_manual(values = c("Peru" = "red", "Bolivia" = "blue", "Ecuador" = "green", 
                                "Colombia" = "grey", "Argentina" = "grey", "Chile" = "grey", 
                                "Mexico" = "grey", "Uruguay" = "grey")) +
  scale_linetype_manual(values = c("Peru" = "solid", "Bolivia" = "solid", "Ecuador" = "solid",
                                   "Colombia" = "solid", "Argentina" = "dashed", "Chile" = "dashed",
                                   "Mexico" = "dashed")) +
  scale_shape_manual(values = c("Peru" = 16, "Bolivia" = 17, "Ecuador" = 18, "Colombia" = 15,
                                "Argentina" = 3, "Chile" = 4, "Mexico" = 8, "Otros" = 1)) +
  theme_minimal() +
  theme(
    legend.text = element_text(size = 6), 
    legend.title = element_text(size = 8) )

```

# Interpretacion
En general, la tendencia de los 9 países latinoamericanos seleccionados ha sido a incrementar la esperanza de vida, y han tendido a converger en valores cercanos a los 70 u 80 años de vida. Los años en que se dio el mayor avance en América latina suelen encontrarse entre la década de los 70s y 80s, pues es el periodo en  que se observan las mayores pendientes del gráfico. 
Los países Andinos (Ecuador, Bolivia y Perú) presentaban los valores más bajos de esperanza de vida al inicio de periodo, pero también experimentaron los desarrollos más significativos en comparación a otros países de la región.
